【裁判字號】    98,訴,935
【裁判日期】    990716
【裁判案由】    分割共有物
【裁判全文】
臺灣士林地方法院民事判決               98年度訴字第935號
原      告  丁○○
訴訟代理人  姚文勝律師
複  代理人  魏婉菁律師
被      告  甲○○
            丙○○
            乙○○
前列二人共同
訴訟代理人  廖振洲律師
上列當事人間分割共有物事件，本院於中華民國99年7 月12日言
詞辯論終結，判決如下：
    主  文
兩造共有坐落臺北市○○區○○段三小段一五二地號土地，准予
變賣，所得價金按附表所示之比例分配之。
訴訟費用由被告甲○○負擔十分之一，由被告丙○○負擔二分之
一，由被告乙○○負擔三分之一，餘由原告負擔。
    事  實  及  理  由
一、本件被告甲○○未於最後一次言詞辯論期日到場，核無民事
    訴訟法第386 條各款所列情形，爰依原告之聲請，由其一造
    辯論而為判決。
二、按訴狀送達後，原告不得將原訴變更或追加，但請求之基礎
    事實同一者，不在此限，民事訴訟法第255 條第1 項第3 款
    定有明文。本件原告訴之聲明原為：「兩造共有坐落臺北市
    ○○區○○段三小段152 地號，面積101 平方公尺土地1 筆
    （實際面積以地政機關實際測量為準），應予變賣，所得價
    金按依附表所示兩造之應有部分比例分配之。」，嗣於訴訟
    進行中，變更訴之聲明為：「請求准將坐落於臺北市○○區
    ○○段三小段152 地號土地之全部原物分配予原告，土地範
    圍依複丈測定後之實測面積計算；原告同意按附表之其他共
    有人原有面積及持分比例以每坪單價新臺幣（下同）75萬元
    予以補償。」，核其所為，僅係關於分割方案之變更，其請
    求之基礎事實同一，揆之首揭規定，應予准許。
三、原告起訴主張：坐落臺北市○○區○○段三小段152 地號、
    面積101 平方公尺之土地（下稱系爭土地）為兩造共有，應
    有部分如附表所示。兩造並未訂有不分割之協議，而系爭土
    地使用分區為第三種住宅區，其上並無任何建物，現為空地
    ，並無因物之使用目的不能分割之情事，經原告通知被告等
    於民國98年6 月2 日協商土地分割事宜，惟該日僅有被告丙○○到場，另二名共有人則未到場，致無法達成土地分割之
    協議，爰依民法第823 條、824 條規定請求分割系爭土地等
    語。並聲明：系爭土地全部原物分配予原告，土地範圍依複
    丈測定後之實測面積計算；原告同意按附表之其他共有人原
    有面積及持分比例以每坪單價新臺幣（下同）75萬元予以補
    償。
四、被告丙○○、乙○○則以：系爭土地原為王氏祖產，除原告
    外，被告三人均為王氏子孫後代，被告丙○○、乙○○對系
    爭土地寄予深厚之家族情感，不願由非王氏後代子孫取得系
    爭土地或藉分割共有物之便以變賣王氏祖產，且系爭土地僅
    101 平方公尺，若各共有人均受原物分配，會產生法律上禁
    止共有物細分之困難及事實上分割後之共有物各部分性質上
    難以利用或價值相當之減損等困難，而被告丙○○又係應有
    部分最多之共有人，是請准將系爭土地原物分由被告丙○○
    、乙○○共有，由被告丙○○、乙○○以金錢補償原告及被
    告甲○○，或將系爭土地全部原物分割為被告丙○○所有，
    由被告丙○○以金錢補償其餘共有人。再系爭土地因臺北市
    政府地政處先前聯測樁位展繪有誤及整理原圖疏失，存有地
    籍線與都市○○道路樁位不符之問題，致系爭土地之地籍線
    及面積皆因錯誤而須更正，是現時實無法就系爭土地定妥適
    之分割方法，須俟系爭土地之地籍線及面積大小確定後始得
    為判決等語。並聲明如下：先位聲明：准將系爭土地按被告
    丙○○及被告乙○○其原有持分比例成立新共有關係，繼續
    共有系爭土地，被告甲○○及原告則依其原有持分比例獲取
    應受補償之金錢。備位聲明：准將系爭土地之全部原物分配
    予被告丙○○，其餘被告甲○○、乙○○及原告則依其原有
    持分獲取應受補償之金錢。
五、被告甲○○經合法通知未於最後一次言詞辯論期日到場，然
    據其之前到庭之陳述，則以：其與另外兩位被告之意見一致
    ，希望由王氏後代子孫取得所有權全部，原告以金錢補償云
    云資為抗辯，並聲明：原告之訴駁回。
六、本院整理兩造之主張、陳述，認兩造不爭執之事項如下：
  (一)系爭土地為兩造共有，應有部分如附表所示。
  (二)系爭土地使用分區為第三種住宅區，其上並無任何建物，現
    為空地。
  (三)兩造間就系爭土地並未訂有不分割之協議，經原告通知被告
    等於98年6 月2 日協商土地分割事宜，惟該日僅有被告丙○○到場，另二名共有人則未到場，致無法達成土地分割之協
    議。
  (四)前開事實，有系爭土地登記謄本、98年5 月24日臺北大安郵
    局（117 支局）第392 號存證信函及回執、臺北市政府都市
    發展局都市計畫公共設施用地及土地使用分區證明書、現場
    照片等在卷可稽（98年度湖調字第92號卷第11-16 頁、本院
    卷第85-90 頁），且為兩造所不爭執，應堪信為真實。
七、得心證之理由：本件原告主張兩造共有之系爭土地應全部原
    物分割予原告，由原告以金錢補償被告等情，為被告所反對
    ，並以前開情詞置辯，是本件兩造之爭點，即在於：系爭土
    地應如何分割？茲論述如下：
  (一)按各共有人，除法令另有規定外，得隨時請求分割共有物。
    但因物之使用目的不能分割或契約訂有不分割之期限者，不
    在此限。共有物之分割，依共有人協議之方法行之。分割之
    方法不能協議決定，或於協議決定後因消滅時效完成經共有
    人拒絕履行者，法院得因任何共有人之請求，命為下列之分
    配：一、以原物分配於各共有人。但各共有人均受原物之分
    配顯有困難者，得將原物分配於部分共有人。二、原物分配
    顯有困難時，得變賣共有物，以價金分配於各共有人；或以
    原物之一部分分配於各共有人，他部分變賣，以價金分配於
    各共有人。民法第823 條第1 項、第824 條第1 項、第2 項
    分別定有明文。而分割共有物究以原物分割或變價分割為適
    當，法院應斟酌當事人意願、共有物之使用情形、經濟效用
    及全體共有人之利益等情形而為適當之分割，不受共有人所
    主張分割方法之拘束。共有物之分割，無論為原物分割或變
    價分割，原則上均應按應有部分之比例分配於各共有人。
  (二)系爭土地為兩造所分別共有，而經原告通知被告等於98年6
    月2 日協商土地分割事宜，惟該日僅有被告丙○○到場，另
    二名共有人則未到場，致無法達成土地分割之協議，已如前
    述。兩造既為系爭土地之共有人，且無法就分割達成協議，
    系爭土地使用分區為第三種住宅區，其上並無建物存在，現
    為空地，是依物之性質亦無不能分割之情事，則原告提起本
    件訴訟，就系爭土地地請求裁判分割，依據民法第823 條第
    1 項規定即無不合，應予准許。
  (三)經查：系爭土地固無土地法第31條所定劃定最小面積單位及
    禁止再分割之規定，此有臺北市松山地政事務所98年8 月14
    日北市松地一字第09831279200 號函在卷可稽（本院卷第14
    頁）。惟依臺北市畸零地使用規則第2 條、第4 條第1 項及
    第5 條第2 項規定：「本規則所稱畸零地係指面積狹小或地
    界曲折之基地。」、「建築基地寬度與深度未達左列規定者
    ，為面積狹小基地。但最大深度不得超過規定深度之二倍半
    。…二、實施土地分區管則規則之地區，依照臺北市（以下
    簡稱本市）土地使用分區管制規則之規定，其餘未規定最小
    寬度及深度之使用分區，除保護區、農業區外，依照第一種
    住宅區。」、「實施土地使用分區管制規則之地區，其建築
    基地之寬度與深度，依照本市土地使用分區管制規則之規定
    ，但其臨接建築線寬度不得小於四．八公尺。」，另依臺北
    市土地使用分區管制規則第17條規定：「住宅區內建築基地
    之寬度及深度不得小於左表規定：第三種住宅區平均寬度八
    公尺、最小寬度四．八公尺；平均深度十六公尺、最小深度
    九．六公尺。」，是低於前開規定最小寬度、深度之土地即
    為臺北市內之畸零地，非經與鄰地合併補足或整理後，不得
    建築。經查，系爭土地現登記之面積僅有101 平方公尺，以
    各共有人之應有部分計算，除被告丙○○以外，其餘共有人
    應有部分計算之面積均未達46.08 平方公尺（最小寬度4.8
    ×最小深度9.6 ＝46.08 平方公尺），是如按各共有人之應
    有部分為原物分割，將使大部分共有人分得之土地成為畸零
    地，有害於系爭土地之經濟利用。本件兩造均反對將系爭土
    地再予細分，而被告丙○○、乙○○雖主張應將系爭土地分
    由持分最大之共有人云云，然對於其他持分較少之共有人顯
    有不公，況原告亦有意取得系爭土地所有權全部，是被告前
    開主張為不可採。而若採變價分割方法，依民法第824 條第
    7 項規定「變賣共有物時，除買受人為共有人外，共有人有
    依相同條件優先承買之權，有二人以上願優先承買者，以抽
    籤定之。」，對於有意取得系爭土地全部所有權之共有人，
    其得透過參與競標之方式取得全部之所有權，縱無法透過參
    與競標方式取得全部所有權，其亦得透過行使優先承買權之
    方式達其目的，若有多數共有人行使優先承買權，則以抽籤
    定之，是對於欲取得共有物全部所有權之共有人，係給予相
    等之機會取得，應屬公平，另對願意獲得金錢補償之共有人
    而言，則因多人競標可提高得標價格，其能獲得分配之價金
    額度，應可高於法院以鑑定報告所估價格判得之金額，是本
    院認系爭土地應以變價分割為適當，所得價金則按共有人應
    有部分比例分配之。
  (三)至系爭土地雖因臺北市政府地政處先前聯測樁位展繪有誤及
    整理原圖疏失，存有地籍線與都市○○道路樁位不符之問題
    ，致系爭土地之地籍線及面積皆因錯誤而須更正，然兩造自
    承更正後之土地面積少於系爭土地目前之登記面積101 平方
    公尺，則目前登記面積101 平方公尺之情形已不適於原物細
    ，而應採變價分割之方式為適當，已如前述，是更正後如面
    積更少，更不可能採用原物細分之分式，則此實測後面積縱
    有不符之情事，尚無礙於本院為變價分割之判決，附此敘明
    。
八、綜上所述，本件原告訴請裁判變價分割系爭土地，為有理由
    ，應予准許。
九、本件為判決之基礎已臻明確，兩造其餘攻擊及防禦方法核與
    本件判決結果不生影響，爰不予一一論述，附此敘明。
十、分割共有物之訴，核其性質，兩造本可互換地位，本件原告
    之起訴雖於法有據，然被告之應訴乃法律規定所不得不然，
    其所為抗辯自為伸張或防衛權利所必要，是以本院認本件分
    割共有物部分之訴訟費用，應參酌兩造於分割後所得之利益
    及兩造就系爭土地各自享有之應有部分之比例等一切情事，
    由兩造按應有部分比例分擔較為公允。
十一、訴訟費用負擔之依據：民事訴訟法第80條之1 、第85條第
      1 項。
中    華    民    國    99    年    7     月    16    日
                  民事第二庭  法  官  藍雅清
以上正本證明與原本無異。
如對本判決上訴，應於判決送達後20日內向本院提出上訴狀；若
委任律師提起上訴者，應一併繳納上訴審裁判費，否則本院得不
命補正逕行駁回上訴。
中    華    民    國    99    年    7     月    21    日
                              書記官  蘇意絜
附表：
┌───┬──────┬──────┐
│編號  │共有人姓名  │應有部分（分│
│      │            │配比例）    │
├───┼──────┼──────┤
│  1   │甲○○      │30分之3     │
├───┼──────┼──────┤
│  2   │丙○○      │2分之1      │
├───┼──────┼──────┤
│  3   │乙○○      │30分之10    │
├───┼──────┼──────┤
│  4   │陳伯檜      │30分之2     │
└───┴──────┴──────┘

司法院資訊處製作；財團法人民間司法改革基金會備份。
